臺灣高等法院刑事判決　　　　　　　　93年度上訴字第2791號
上　訴　人　台灣台北地方法院檢察署檢察官
上　訴　人
即　被　告　甲○○○管理顧問有限公司
代　表　人　丁○○
上　訴　人
即　被　告　乙○○
上列二人共同
選任辯護人　劉明鏡律師
被　　　告　丙○○　男　47歲（民國○○年○月○日生）
　　　　　　　　　　身分證統一編號：Ｚ000000000號
　　　　　　　　　　住台北市北投區○○○路89巷12號
選任辯護人　魏千峰律師
　　　　　　陳芬芬律師
上列上訴人因被告違反著作權法案件，不服臺灣臺北地方法院92
年度訴字第1670號，中華民國93年8月25日第一審判決（起訴案
號：臺灣臺北地方法院檢察署91年度偵字第14336、92年度偵
字第14010 號），提起上訴，本院判決如下：
    主  文
原判決關於乙○○、甲○○○管理顧問有限公司部分撤銷。
乙○○共同連續意圖營利而以重製之方法侵害他人之著作財產權
，處有期徒刑陸月，併科罰金新台幣肆拾萬元，有期徒刑如易科
罰金，以佰元折算壹日，罰金如易服勞役，以罰金總額換算為
銀元後之總額與陸個月之日數比例折算。
甲○○○管理顧問有限公司法人之代表人、受雇人，因執行業務
，而以重製之方法侵害他人之著作財產權之罪，科罰金新台幣拾
伍萬元；又甲○○○管理顧問有限公司法人之代表人、受雇人，
因執行業務，犯意圖銷售而以重製之方法侵害他人之著作財產權
之罪，科罰金新台幣拾伍萬元；又甲○○○管理顧問有限公司法
人之代表人、受雇人，因執行業務，犯意圖銷售而以重製之方法
侵害他人之著作財產權之罪，科罰金新台幣拾伍萬元；甲○○○
管理顧問有限公司法人之代表人、受雇人，因執行業務，犯意圖
銷售而以重製之方法侵害他人之著作財產權之罪，科罰金新台幣
拾伍萬元；應執行罰金新台幣肆拾萬元。
其餘上訴駁回。
    事  實
一、乙○○於民國八十三年間起即擔任設於臺北市中山區○○○
    路○段二二○號二樓「甲○○○管理顧問有限公司」（下稱
    立晶公司）之實際負責人（立晶公司登記負責人為丙○○，
    九十一年四月三十日變更登記負責人為乙○○，九十二年十
    月二十一日再變更為丁○○），立晶公司係以電腦週邊設備
    之設計買賣、電腦軟體程式設計及週邊設備之維護及前開有
    關材料及其零件配備買賣等為營業項目。乙○○明知如附表
    一、二、三所示之電腦程式著作，均係美商微軟公司享有著
    作權之電腦程式著作，非經美商微軟公司之同意或授權，不
    得擅自重製、散布或意圖營利而交付。詎其竟與該公司內受
    雇之某不詳年籍之成年電腦工程師共同出於侵害美商微軟公
    司之電腦程式著作權之概括犯意聯絡，(1)於九十年六月十五
    日後某日迄至本案查獲前於某不詳時間，明知附表一Ｃ１、
    Ｃ７、Ｃ８、Ｃ９所示之電腦軟體未經美商微軟公司之同意
    或授權，分別由其本人或電腦工程師連續在店內供營業使用
    之四台電腦主機硬碟內，擅自重製如附表一編號Ｃ１、Ｃ７
    Ｃ８、、Ｃ９所示侵害美商微軟公司之電腦程式著作（下稱
    軟體）；(2)乙○○復與立晶公司之受雇人梁慈允（未經起訴
    ）承前同一概括犯意聯絡，並基於銷售營利之意圖，於九十
    年十一月二十七日由梁慈允以三萬一千五百元之價格販賣電
    腦硬體（686 P4 - 1.5G華碩）予美商微軟公司委託東方國
    際商業公司（下稱東方公司）之市場調查員王明廉，並未經
    美商微軟公司同意或授權，擅自在王明廉訂購之電腦主機硬
    碟內重製如附表二所示之電腦程式著作後，於同年月三十日
    出售交付王明廉；(3)乙○○再於同年十二月四日，承前同一
    概括犯意，並基於銷售營利之意圖，以五萬二千五百元之價
    格販賣電腦硬體（ACER ALTOS350、512MB、18GB2顆）予東
    方公司之市場調查員趙俊堯，並未經美商微軟公司同意或授
    權，擅自在趙俊堯訂購之電腦主機硬碟內重製如附表三所示
    之電腦程式著作後，於同年月十二日出售交付趙俊堯；(4)於
    九十年三月底某日，並在客戶李秉青、孫俊賢送修如附表一
    編號Ｃ２、Ｃ４、Ｃ５電腦中重製如附表一編號Ｃ２、Ｃ４
    、Ｃ５所示侵害美商微軟公司電腦程式著作權之軟體，作為
    直接營利之使用。嗣於九十一年四月二日十八時十五分許，
    為警持搜索票至立晶公司搜索，當場在立晶公司店內如附表
    一所示編號Ｃ１、Ｃ２、Ｃ４、Ｃ５、Ｃ７、Ｃ８、Ｃ９七
    臺電腦主機硬碟內（其中如附表一編號Ｃ２、Ｃ４、Ｃ５四
    台電腦分屬客戶李秉青、孫俊賢所有）查獲安裝有未經美商
    微軟公司授權擅自重製之如附表一所示之電腦程式著作，始
    發現上情，經立晶公司在場職員丁○○確認電腦軟體檢查表
    無誤後簽名，並將前揭電腦程式著作安裝於電腦內之系統版
    本、安裝路徑暨資料夾等電腦顯示畫面拍照存證。
二、案經美商微軟公司委由廖怡苓律師、郭慧雯律師、羅惠玲律
    師訴請臺北市政府警察局中正第二分局報告臺灣臺北地方法
    院檢察署檢察官偵查起訴。
    理  由
甲、原判決關於被告乙○○、甲○○○管理顧問有限公司撤銷部
    分：
一、程序方面：
（一）按法人之代表人、法人或自然人之代理人、受雇人或其他
      從業人員，因執行業務，犯第九十一條至第九十六條之一
      之罪者，除依各該條規定處罰其行為人外，對該法人或自
      然人亦科各該條之罰金，著作權法第一百零一條第一項定
      有明文。本件被告乙○○行為時係立晶公司行為之代表人
      （之前為經理），業經檢察官依違反著作權法第九十一條
      第一項之罪嫌提起公訴，立晶公司就被告乙○○之行為，
      經公訴人於原審當庭依刑事訴訟法第二百六十五條規定追
      加立晶公司為被告，本院自應一併審理。
（二）告訴人美商微軟公司如附表一、二、三所示之電腦程式著
      作等，業據提出美國著作登記證明影本暨宣誓書影本，（
      見九十一年偵字第一四三三六號卷第三二至七一頁），依
      據三十五年中華民國美利堅合眾國友好通商航海條約、八
      十二年簽署生效之北美事務協調委員會與美國在臺協會著
      作權保護協定、我國著作權法第四條第二款之規定、以及
      九十一年一月一日簽署生效之「世界貿易組織」（ＷＴＯ
      ）中之「與貿易有關之智慧財產權協定」（ＴＲＩＰＳ）
      ，告訴人之上開著作，在我國應享有著作權之保護，核先
      敘明。
二、實體方面：
（一）訊據被告乙○○及被告立晶公司代表人丁○○均矢口否認
      上揭犯行，被告乙○○辯稱：按立晶公司係於八十三年間
　　　設立成立，被告乙○○係於八十五年六月十日始到立晶公
　　　司服務作業務工作，其後始實際經營立晶公司，立晶公司
  　　所使用訟爭Ｃ１、Ｃ７、Ｃ８、Ｃ９四部電腦於被告乙○○到職前即已存在，該四部電腦所使用之電腦程式，應屬
      有合法使用權源之電腦軟体，只是經過多年，時過境遷，
      無法提出相關之憑証而已，自難以此即謂係乙○○「擅自
      重製軟体」。退萬步言乙○○係後來到職之人員，實無從
      知悉該承襲而來之四部電腦程式著作係所謂之重製物，乙○○亦從未明知而將之做為「營業之使用之方法以侵害他
      人之著作財產權」情事。王明廉向本公司購買之電腦所稱
      電腦裡面什麼都有，應該是包含鍵盤、滑鼠、延長線等硬
      體。他們買回去的電腦沒有向警察機關聲請保全證據，是
      否有使用過或由他們人員自行安裝，皆不得而知。報價單
      上並無載明安裝任何軟體，且當初在搜索公司時，並無搜
      索任何有關非法之軟體。電腦軟體之序號可以更改就不可
      以此來論重製，因此不能認定伊有重製行為。搜索之八台
      電腦有四台是證人李秉青、孫俊賢送修的，不屬於伊之公
      司的，因此這些電腦它的軟體來源我們無權過問。本公司
      自行有向聯強、展碁購買合法之軟體。另微軟公司有出售
      一種序號可以相同，可供多台電腦使用之ＭＯＬＰ軟體。
      向告訴人購買之經銷商行動寶盒軟體，依說明書內明確授
      權購買者得將同一軟體安裝於五部電腦內，軟體序號皆相
      同，且得降級使用，伊並未違法重製云云；。經查：
  １、被告立晶公司於九十一年四月二日受搜索時，在立晶公司
      之電腦內查獲如附表一編號Ｃ１、Ｃ２、Ｃ４、Ｃ５、Ｃ
      ７、Ｃ８、Ｃ９所示之電腦及上述電腦內灌錄有附表一所
      示告訴人公司擁有著作權之電腦程式著作，其中編號Ｃ１
      、Ｃ７、Ｃ８、Ｃ９電腦為被告立晶公司所有，編號Ｃ２
      、Ｃ４、Ｃ５電腦分屬客戶李秉青、孫俊賢所有之情，為
      被告乙○○及立晶公司代表人所不爭執，而上述附表一電
      腦內灌錄有如附表一所示告訴人享有著作權之電腦程式軟
      體之事實，亦有告訴人提出之美國著作登記證明影本暨宣
      誓書影本、附卷可稽。（見九十一年偵字第一四三三六號
      卷第三二至七一頁）。又上述搜索時被告乙○○在場，所
      查獲如附表一所示之電腦程式著作、序號等記錄，亦經在
      場人即被告乙○○、丁○○簽名，有搜索筆錄一紙、電腦
      軟體紀錄表六紙、電腦顯示畫面拍照共八十八張在偵查卷
      可憑（同上偵卷第一０至一八頁；另外放證物附件一冊）
      。
  ２、有關事實欄所載電腦程式係重製之認定：
  　　(1)附表一編號Ｃ１、Ｃ７、Ｃ８、Ｃ９之電腦為立晶公司
    　　所有，為被告乙○○及立晶公司代表人丁○○所自承，
      　而立晶公司係於八十三年五月二十五日經核准設立登記
        ，負責人登記為丙○○，惟公司設立後，均由乙○○營
        運，並自負收支及盈虧之責，並於九十一年四月三十日
        變更登記負責人為乙○○，為被告乙○○於偵查中狀敘
        甚詳（見偵字第一四三三六號卷第一二一頁）並有臺北
        市政府營利事業登記證可按（同上偵卷第一二四至一二
        六頁）。附表一編號Ｃ１、Ｃ７、Ｃ８、Ｃ９所示之電
        腦軟體係告訴人公司自西元一九九五年十二月一日起迄
        至西元二００一年六月十五日陸續發行（即自八十四年
        十二月一日起至九十年六月十五日），有告訴代理人所
        提侵權軟體價格及上市日期表可參（見本院卷刑事告訴
        補充理由(5)狀），且為告訴人所不爭執。從而，上述電
        腦內灌錄安裝之電腦程式軟體之發行日期既均在立晶公
        司成立後，自係被告乙○○非法重製安裝無訛，又上述
        電腦內之程式雖有多種且發行日期先後不一，惟查無證
        據證明係被告先後多次安裝，應從有利被告認定，認係
        同一時間接續安裝，則其安裝之時間可特定為九十年六
        月十五日最後發行之2000ｐro版本之後至本案查獲時之
        某時點。
      (2)被告立晶公司受搜索之八部電腦中，被告等辯稱其中如
        附表一編號Ｃ２、Ｃ４、Ｃ５，及如附表四編號Ｃ３之
        電腦，係屬客戶李秉青、孫俊賢送修之電腦，已經證人
        李秉青、孫俊賢於原審審理時證述在卷（見原審卷第一
        三七、一三八頁），且為被告乙○○及立晶公司代表人
        丁○○所自承，並有貼有送修紙條之照片五張在偵查卷
        （見偵字第一四三三六號卷第一四五、一四六頁）可佐
        ，應堪信為真實。上述電腦係李秉青、孫俊賢於本案查
        獲前幾天送修乙情，亦據被告鐵乙○○於本院審判期日
        供明（見本院審判筆錄第八頁）。又觀上述偵查卷附搜
        索時製做之電腦程式、序號等記錄暨外放附冊相片可知
        附表一編號Ｃ２所示之軟體與被告立晶公司所有之電腦
        中如附表一編號Ｃ９之軟體，其序號前三碼「
        00000-000-0000000」均相同；如附表一編號Ｃ４所示
        之軟體與被告立晶公司所有之電腦中如附表一編號Ｃ８
        之軟體，其序號「26495-OEM-000000-000 00」均相同
        ；如附表一編號Ｃ５所示之軟體與被告立晶公司所有之
        電腦中如附表一編號Ｃ７之軟體，其序號中間二組「
        -000-0000000」均屬相同。又序號完全相同者表示係以
　      硬碟對硬碟之方式重製；序號前三組重複，表示係以同
        一電腦光碟片及同一組產品金鑰 (Product Key）重製
        業據告訴代理人狀陳甚詳（見本院卷附刑事告訴補充理
        由(5)第三頁、五），並經本院勘驗屬實（見本院九十三
        年十二月三十日勘驗筆錄）；又序號中間二組相同者，
        表示係不同之電腦光碟片及同一組產品金鑰重製，亦經
        告訴人提測試紀錄足憑（見本院卷附刑事補充告訴理由
        (4)狀）。故由客戶送修之電腦中如附表一編號Ｃ２所示
        之軟體之序號，竟與被告立晶公司所有之電腦中如附表
        一編號Ｃ９所示之軟體之序號前三碼；Ｃ４與Ｃ８之軟
        體序號完全相同，足徵，被告乙○○及立晶公司等有在
        證人李秉青、孫俊賢送修之電腦重製如附表一編號Ｃ２
        、Ｃ４所示之軟體之事實，應無疑義。又客戶送修之Ｃ
        ５電腦內之軟體序號既與立晶所有Ｃ７電腦腦軟體序號
        中間二組號碼相同，依上說明，可知該二電腦內之軟體
        依同一組產品金鑰 (Product Key）安裝無訛，則上開
        客戶送修之Ｃ５電腦內之程式軟體，如非被告乙○○及
        立晶公司所為，豈可能會與立晶公司所有之Ｃ７電腦之
        軟體序號中間二碼相同。從而，上述客戶李秉青、孫俊
        賢送修如附表一編號Ｃ２、Ｃ４、Ｃ５所示電腦內之軟
        體程式，應係被告乙○○及立晶公司安裝重製之情，亦
        可認定。又上述電腦程式之安裝，依調查所得之證據無
        從認定係先後多次安裝，應從有利被告認定為同一時間
        接續重製，其時間可得特定為即查獲前幾天（即送修日
        ）起至查獲時止某時點。故事實欄(4)之重製事實，可以
        認定。
  　　(3)被告立晶公司之受雇人梁慈允於九十年十一月二十七日
    　　以三萬一千五百元販賣電腦硬體（686 P4-1.5G華碩）
      　予東方公司之市場調查員王明廉，業經證人王明廉於原
        審證稱：我沒有買軟體，她（指梁慈允）說該有一般公
        司操作的軟體，該有的就有。買回去的電腦有windows
        、office軟體。軟體沒有花錢購買，本來就附在裡面。
        梁小姐打電話來說電腦好了，去拿電腦時有在她公司檢
        查電腦，有一個工程師過來測試，說軟體好像太少了，
        就到辦公室拿光碟灌到裡面。軟體是附在電腦裡面，我
        沒有特別說要有軟體。（拿電腦那天乙○○在立晶公司
        內做什麼？）他坐在辦公室最後面位置，有過來關心電
        腦的好壞情形，閒聊一下。是工程師主動安裝軟體等語
        （見原審九十三年八月十一日筆錄）。又證人王明廉購
        買之電腦內有如附表二所示之電腦程式著作，有電腦程
        式列印資料八紙在偵查卷可查（同上偵查卷第七八至八
        五頁），而附表二所示之電腦程式為告訴人享有著作權
        之電腦程式，亦於程序理由欄（二）敘明，且上開成式
        軟體且所安裝之電腦程式著作之序號前三碼，與如附表
        一編號Ｃ２（客戶送修）、Ｃ９（立晶公司所有）所示
        之電腦程式著作之序號，均為「00000-000-000000 0」
        ，依上述理由（二）、２、(2)之說明，其係以同一電腦
        光碟及同一產品金鑰 (Product Key）安裝無誤。足見
        證人王明廉購買之電腦內之電腦程式著作與被告立晶公
        司受搜索之電腦程式著作，均屬由同一序號之電腦程式
        著作重製之事實，已甚明確。此外，並有梁慈允之名片
        、立晶公司報價單、訂金收據、統一發票及估價單各一
        紙在偵查卷可稽（同上偵查卷第七三至七七頁）。是證
        人王明廉購買之電腦是否由立晶人員自行安裝軟體乙節
        ，可以信實，被告事實欄(2)之重製行為，亦可認定。
  　　(4)再被告乙○○於九十年十二月四日以五萬二千五百元販
    　　賣如附表三所示之電腦硬體（ACER ALTOS 350、512MB
      　、18GB2顆）給東方公司之市場調查員趙俊堯，業經證
        人趙俊堯於原審證稱：我是跟乙○○先生洽談，李先生
        拿宏碁的硬體配備介紹我買，我有問他有關軟體是否要
        自己購買，李先生告訴我他會拷貝ＷＩＮ2000 Server
        版的給我，不用加價，也不用購買，我就跟他下訂，定
        金先付二千元，總共是五萬二千五百元。他有開一張收
        據、名片給我。十二月十二日取貨時候我有請李先生測
        試裡面有沒有Windows 2000的軟體，我忘了是他或他員
        工測試給我看，確定裡面有Windows 2000的軟體，我就
        付尾款取貨，他有開發票給我，確定這些軟體不用再加
        錢等語（見原審卷九十三年五月七日筆錄）。並有訂購
        確認單、定金收據、立晶公司出貨單、統一發票、乙○○之名片各一紙及如附表三所示之電腦程式列印資料四
        紙在卷可稽（同上偵查卷第八六至八九頁、第七二頁、
        第九十至九三頁）。而附表三所示之電腦程式為告訴人
        享有著作權之電腦程式，亦於程序理由欄（二）敘明，
        被告事實欄(4)之重製行，亦可認定。
      (5)被告於重製附表一編號Ｃ１、Ｃ７、Ｃ８、Ｃ９之電腦
        程式後，又陸續於事實欄(2)、(3)、(4)之時、地將之重製
        安裝於客戶送修之Ｃ２、Ｃ４及附表二販出之電腦、以
        同一產品金鑰安裝於客戶送修之Ｃ５電腦，另於重製附
        表三之電腦程式後出售，已據前述，從而，其事實欄(2)
        、(3)、(4)重製之目的係基於銷售之營利意圖，至為明灼
        。又事實欄(1)重製附表一編號Ｃ１、Ｃ７、Ｃ８、Ｃ９
        之電腦程式件數合計超過五件，且市價逾三萬元，亦告
        訴人提出之軟體市價參考表足憑（見本院卷刑事補充理
        由(5)狀。）
      (6)被告乙○○雖以前開情詞置辯：然查：立晶公司係於八
        十三年五月二十五日經核准設立登記，負責人登記為丙○○，惟公司設立後，均由乙○○營運，並自負收支及
        盈虧之責，並於九十一年四月三十日變更登記負責人為
        乙○○，為被告乙○○於偵查中狀敘甚詳（見偵字第一
        四三三六號卷第一二一頁），被告嗣改稱其於八十五年
        始承接立晶公司，已見反覆，況附表一、二、三所示之
        電腦程式著作，除其中Windows95為西元一九九五年十
        二月一日上市外，其餘均在一九九七年以後發行（見刑
        事補充告訴理由(5)狀附侵權軟體上市時間表），被告乙○○欲以承接立晶公司在後，附表一編號Ｃ１、Ｃ７、
        Ｃ８、Ｃ９所示之電腦程式係先前即存在公司電腦內與
        其無涉云云，自難認有據。又附表一編號Ｃ１、Ｃ７
　　　　、Ｃ８、Ｃ９所示之電腦程式，被告乙○○及立晶公司
  　　　雖提出經銷商行動寶盒（含多種告訴人之電腦程式著作
　　　　Windows XP等）之進貨單及收據（見偵字第一四三三六
  　　　號卷第一四七至一五三頁），並辯稱上開受搜索之電腦
　　　　中使用之軟體為合法之軟體云云。惟未提出電腦光碟讓
  　　　本院依上理由(2)所示之檢驗方法，證實其安裝時可產生
    　　與附表一所示Ｃ１、Ｃ７、Ｃ８、Ｃ９，相同之前三碼
      　相同之序號，自難據為上述Ｃ１、Ｃ７、Ｃ８、Ｃ９電
        腦程式係合法授權之程式軟體至明。又被告乙○○於受
        搜索當時在現場，有搜索筆錄可憑（見偵字第一四三三
        六號卷第一０頁），倘其為警查獲之電腦係使用合法授
        權之軟體，其於受搜索時為何不提出合法權源之證明，
　　　　嗣後始僅提出無從驗證之進貨單、收據及包裝盒相片為
  　　　憑，顯係臨訟編造之詞，難以採信。雖立晶公司代表人
　　　　丁○○於原審審理時證稱：序號可以修改等語，並當庭
　　　　示範修改序號之經過及結果（見原審卷第二二九至二三
    　　一頁），固經證明有此情事，惟倘被告立晶公司受搜索
    　　之電腦係使用合法授權之電腦程式著作，該電腦程式著
      　作已有原有之序號，被告等又何須將之修改成與合法授
        權之軟體不同之序號，造成陷入無法提出合法授權來源
        證明之窘境。況證人丁○○於原審亦證稱：更改序號並
        沒有什麼作用，只是一個實驗性質，對軟體功能亦無任
        何影響等語（見原審卷第二三二、二三三頁），益證被
        告等除非另有目的，實無將經合法授權之電腦程式著作
        之序號修改成無法提出合法授權證明之序號之必要。又
        告訴人於原審亦指稱：告訴人對軟體產品，原則上並不
        允許客戶降級使用，只有在特殊之授權方式（如大型授
　　　　權方案）才就特定之軟體產品允許（OfficeXP）降級使
　　　　用。行動寶盒，並非大量授權方案中之任何一種，亦未
  　　　授予購買者降級使用之權利等語，並有降級使用之簡介
    　　及問題說明書一紙在原審卷足參（見原審卷第二０五二
  　　　０六頁），是如附表一所示之電腦程式著作，與行動寶
    　　盒或降級使用之情形均無關聯。此外，被告亦無法提出
      　如附表一所示之電腦程式著作經合法授權之證明，是被
        告等辯稱其係使用合法軟體，且可使用於五部電腦內云
        云，洵不足採。
  　　(7)被告乙○○又辯稱依電腦估價單之記載購買人為趙俊華
   　　 、王文康，非證人趙俊堯、王明廉，且附表二、三所示
        之電腦未經保全證據，可能為告訴人公司之人員自行安
        裝云云。惟查，被告立晶公司交付予市場調查員趙俊堯
        、王明廉之訂購確認單、定金收據、立晶公司出貨單、
        統一發票等，既屬真正，為立晶公司所出具，雖市場調
        查員於購買電腦時，未以真實姓名自稱，此乃因安全因
        素考量，業經證人王明廉、趙俊堯於原審證述在卷（見
        原審九十三年五月七日、八月十一日審判筆錄），與社
        會常情相符，況且縱使購買人之姓名非屬真實，對被告
        乙○○、立晶公司受雇人梁慈允有販賣上開電腦之事實
        ，亦無影響。是被告乙○○辯稱證人趙俊堯、王明廉購
        買之電腦並非向其公司購買云云，不足採信。而上述表
        二、三電腦內之程式，如非立晶公司出售時為客戶重製
        安裝，被告乙○○何需否認出售電腦之情，是其所辯附
        表二、三所示之電腦未經保全證據，可能為告訴人公司
        之人員自行安裝云云，亦難置信。
    ３、選任辯護人雖以：本件告訴人所委任之律師廖怡苓於九
 　 　　十一年三月廿六日上午十時五十分已向台北市政府警察
        局中正分局第二分局刑事組對立晶公司提出違反著作權
        法之告訴（告訴狀所載日期為九十一年一月二日，詳偵
        查卷第廿至廿七頁）。嗣於九十一年四月二日經警方到
        立晶公司台北市○○○路○段二二０號二、三、四樓實
        施搜索，而未發現應行扣押之物，並付予無應扣押之物
        之証明書予在場人乙○○。嗣全案經檢察官於九十二年
        八月廿九日偵查終結，對被告丙○○及乙○○提起公訴
        ，對立晶公司則未經起訴。迄九十三年八月十一日法院
        審理行辯論程序時，公訴人始當庭追加立晶公司為被告
        。則公訴人對立晶公司提起公訴時已逾九十年十二月十
        二日所謂之犯罪時間達三年八月有餘，檢察官對立晶公
        司之追訴權顯已罹於時效云云。按刑法第八十條第一項
        規定追訴權因一定期間不行使而消滅，係指追訴機關於
        法定期間內，怠於行使追訴權，致生時效完成而消滅追
        訴權之效果。故追訴權消滅時效之發生，應以不行使追
        訴權為其前提要件。又所謂追訴權行使包括偵查、起訴
        及審判在內，若已實施偵查，此時追訴權既無不行使之
        情形，自不生時效進行之問題，最高法院八十二年度第
        十次刑事庭會議著有明文。又案經提起公訴或自訴，且
        在審判進行中，此時追訴權既無不行使之情形，自不發
        生時效進行之問題，司法院大法官第一三八號解釋亦已
        有明示。查本案係由告訴代理人廖宜苓律師律師於九十
        一年三月二十六日向台北市政府警察局中正二分局對立
        晶公司等被告提出違反著作權之告訴後，即由檢警加以
        偵辦，此有告訴狀可稽 (斯時上未逾一年追訴權時效期
        間）。嗣經台北地方法院檢察署於九十二年九月十五日
        對被告丙○○及乙○○提起公訴時並未將立晶公司列為
        被告，然立晶公司既未獲不起訴處分，檢察官亦未對立
        晶公司宣告偵查終結，即表示案件仍由台北地方法院檢
        察署加以續行偵辦中，後公訴人於原審台北地方法院刑
        事庭當庭對立晶公司提起公訴並追加立晶公司為被告，
        且立即由原審法院進行調查審理，職是，依據前開最高
        法院八十二年度第十次刑事庭會議及大法官釋字第138
        號解釋文意旨，偵查中之案件及提起公訴或自訴且在審
        判進行中之案件，追訴權既無不行使之情形，自不發生
        時效進行之問題。從而，本案關於被告立晶公司部分，
        尚無辯護意旨所述，已罹於追訴權時效之情形。
    ４、綜上所述，被告乙○○及立晶公司明知如附表一編號Ｃ
        １、Ｃ７、Ｃ８、Ｃ９所示之電腦程式著作係重製自侵
        害美商微軟公司之電腦程式著作財產權，竟於事實欄(1)
        之時、地加以重製家之重製物，復意圖營利，於事實欄
        (2)、(3)、(4)在客戶送修之電腦重製如附表一編號Ｃ２、
        Ｃ４、Ｃ５所示之軟體及在其販賣之電腦重製如附表二
        、三所示之軟體，侵害美商微軟公司之著作財產權之事
        實，事證明確，犯行已堪確定，應予依法論科。
    ５、至如附表四編號Ｃ３之電腦，係屬客戶送修之電腦，已
        如上述，且該電腦內之軟體序號，與如附表一、二、三
        所示之軟體序號，均不相同，尚無積極證據足資證明被
        告等有重製Ｃ３之電腦程式著作之行為，併此敘明。
三、被告乙○○犯罪後，著作權法業於九十二年六月六日經立法
    院修正通過，並於同年七月九日公布施行；又於九十三年九
    月一日九月一日修正公布。核被告乙○○事實欄(1)在公司使
    用之電腦內擅自重製如附表一編號Ｃ１、Ｃ７、Ｃ８、Ｃ９
    之行為，同時該當於行為時著作權法第九十一條第一項擅自
    以重製之方法侵害他人著作財產權罪；九十二年七月九日修
    正公布之著作權法第九十一條第二項之非意圖營利而以重製
    之方法侵害他人之著作財產權罪；九十三年九月一日修正公
    布之著作權法第九十一條第一項擅自以重製之方法侵害他人
    之著做財產權罪；被告乙○○經事實欄(2)、(3)、(4)以如附表
    一編號Ｃ７、Ｃ８、Ｃ９作為重製於客戶送修或販賣之電腦
    直接營利之使用及重製附表三電腦之程式併同電腦販售之行
    為，同時該當於行為時著作權法第九十一條第二項意圖銷售
    而擅自以重製之方法侵害他人著作財產權罪；九十二年七月
    九日修正公布之著作權法第九十一條第一項之意圖營利而以
    重製之方法侵害他人之著作財產權罪；九十三年九月一日修
    正公布之著作權法第九十一條第二項意圖銷售而擅自以重製
    之方法侵害他人之著作財產權罪；至著作權法第一百零一條
    規定，於上述二次修正時，雖法條文字未修正，惟因上述第
    九十一條規定之構成要件及刑度修正之結果，有關被告立晶
    公司科處刑罰部分，亦產生法律變更之問題。故被告立晶公
    司因其代表人、受雇人有上述重製他人著作財產權之行為，
    亦應依刑法第二條規定，為新舊法之比較。而經比較行為時
    、中間時及裁判時之法律，就被告乙○○事實欄(1)部分：以
    九十二年七月九日修正公布之著作權法第九十一條第二項及
    九十三年九月一日修正公布之著作權法第九十一條第一項刑
    度相同，且均較九十二年七月九日修正公布前施行之著作權
    法第九十一條第一項為輕，自應適用裁判時之輕法，即九十
    三年九月一日修正公布之著作權法第九十一條第一項論處；
    其事實欄(2)、(3)、(4)部分，則以九十二年七月九日修正公布
    之著作權法第九十一條第一項規定法定刑度較低，自應適用
    之；被告立晶公司事實欄(1)部分：則以行為時即九十二年七
    月九日公布修正前施行之著法作權法第九十一條第一項之規
    定罰金刑度最低；事實欄(2)、(3)、(4)部分，則以九十二年七
    月九日修正公布前施行之著作權法第九十一條第二項規定罰
    金刑度較低，依刑法第二條第一項但書之規定，自應適用之
    。核被告乙○○事實欄(1)所為係犯九十三年九月一日修正公
    布之著作權法第九十一條第一項之罪；事實欄(2)、(3)、(4)三
    次重製行為，均係犯九十二年七月九日修正公布之著作權法
    第九十一條第一項之罪。其意圖營利以重製之方法侵害他人
    之著作權後，復出售，此以移轉所有權之方法散布重製物之
    低度行為，應為意圖營利重製之高度行為吸收，不另論罪。
    又法人無實體，無犯罪意思可言，故其犯罪次數，應以其代
    表人、受僱人之行為次數計算，核被告立晶公司事實欄(1)，
    係犯九十二年七月九日修正公布前施行之著作權法第一百零
    一條第一項、第九十一條第一項之罪；其事實欄(2)、(3)、(4)
    係三次該當於九十二年七月九日修正公布前施行之著作權法
    第一百零一條、第九十一條第二項之罪。並予分論併罰。被
    告乙○○先後四次犯行，時間緊接，觸犯重製基本構成要件
    相同之罪名，為連續犯，應以一重之意圖營利而以重製之方
    法侵害他人著作財產權罪論，並加重其刑。被告乙○○與立
    晶公司某姓名年籍不詳之工程師或與粱慈允（未經起訴）就
    上開犯行，有犯意聯絡及行為分擔，應論以共同正犯。公訴
    人認被告事實欄(1)所為亦係犯九十二年七月九日修正公布之
    著作權法第九十二條第二項之罪，起訴法條，容有誤會，自
    應予變更。原審據以論罪科刑，原非無見，惟疏(1)原審判決
    後，著作權法復於九十三年九月一日修正公布，原審未及比
    較，尚有未洽；(2)忽略法人無意思能力，將其代表人、受雇
    人四次侵害著作權之犯行，包括認定法人部分成立一罪；誤
    認被告乙○○部分，另牽連觸犯九十二年七月九日修正公布
    之著作權法第九十三第一項第二款之罪，均屬有誤。雖被告
    乙○○及立晶公司上訴意旨仍執原審抗辯之陳詞否認犯罪，
    為無理由，惟原審判決既有上述可議之處，即應由本院將於
    審判決撤銷，自行改判。爰審酌被告乙○○犯罪之動機、目
    的、手段、品行、智識程度、侵害著作權之價格、所生危害
    、尚未與告訴人和解賠償其損害及犯罪後否認犯行，飾詞狡
    辯等一切情狀，非別量處如主文所示之刑，被告乙○○部分
    並諭知易科罰金、易服勞役之折算標準，被告立晶公司部分
    ，並依法定其應執行之刑。
乙、上訴駁回部分：
一、公訴意旨略以：被告丙○○前係立晶公司之負責人，乙○○
    前為該公司之經理（現為該公司之負責人），二人均明知如
    附表一、二、三所示之電腦程式著作，均係美商微軟公司享
    有著作權之電腦程式著作，非經美商微軟公司之同意或授權
    ，不得擅自重製、散布或意圖營利而交付。詎其二人竟出於
    侵害美商微軟公司前揭電腦程式著作權之概括營利犯意聯絡
    ，於九十年十一月二十七日，未經美商微軟公司同意或授權
    ，擅自在電腦主機硬碟內重製如附表二所示之電腦程式著作
    後，於同年月三十日，推由乙○○出售交付內含擅自重製上
    揭電腦程式著作之電腦主機予僅訂購電腦主機之美商微軟公
    司調查人員。復於同年十二月四日，未經美商微軟公司同意
    或授權，擅自在電腦主機硬碟內重製如附表三所示之電腦程
    式著作後，於同年月十二日出售交付該電腦主機予美商微軟
    公司調查人員。二人又基於同前侵害美商微軟公司如附表一
    所示之電腦程式著作權之概括營利犯意聯絡，未經美商微軟
    公司同意或授權，連續在店內八臺電腦主機硬碟內，擅自重
    製如附表一所示之電腦程式著作。因認被告丙○○與乙○○
    共犯修正後著作權法第九十一條第一項之罪嫌等語。
二、按犯罪事實應依證據認定之，無證據不得認定犯罪事實；又
    不能證明被告犯罪者，應諭知無罪之判決，刑事訟訴法第一
    百五十四條第二項、第三百零一條第一項分別定有明文。
三、本件公訴人認被告丙○○涉有前開違反著作權法罪嫌，係以
    告訴代理人廖怡苓律師、羅惠玲律師於警詢及檢察官偵訊時
    之指訴、被告丙○○、乙○○於警詢及檢察官偵訊時之供述
    、經濟部商業司公司登記資料查詢表及臺北市政府營利事業
    登記證各一紙等為主要論據。
四、訊據被告堅決否認涉有前開犯行，辯稱：伊雖曾登記為立晶
    公司負責人，惟自該公司八十三年五月核准登記後，均由被
    告乙○○營運，並自負收支及盈虧之責，嗣於九十年四月十
    日該公司之章程變更時，伊已退股，也沒有參與立晶公司之
    營運。九十一年四月三十日立晶公司並變更登記負責人為乙○○，伊不可能如起訴書所載時日侵害告訴人之著作權等語
    。經查：
（一）被告丙○○自立晶公司於八十三年五月設立登記時固登記
      為負責人，惟被告丙○○於九十年四月十日立晶公司變更
      章程時，已退出股東身分，全體股東改為乙○○、梁慈允
      、丁○○，有臺北市政府九十二年十月一日府建商字第○
      九二一九九九八四００號函暨立晶公司九十年四月十日公
      司章程一份在原審卷（第三十一頁）可憑。雖證人丁○○
      於原審審理時證述：伊九十年四月沒有出資一百萬元，章
      程不實在等語，惟證人丁○○係證述伊沒有出資，章程記
      載其為股東不實在，並非即可據此論斷被告丙○○退出股
      東之事並不實在，且被告丙○○就退出股東之事與乙○○
      間並無爭執，立晶公司並於九十一年四月二十二日申請變
      更乙○○為董事，修改章程變更登記，同月三十日立晶公
      司變更登記負責人為乙○○，亦有臺北市政府九十一年四
      月二十五日府建商字第０九一一一二一四四號函暨臺北市
      政府九十一年四月三十日北市建商公司（０八三）字第三
      四八六五四號營利事業登記證各一紙附於偵查卷（同上偵
      查卷第一二五頁）可查。參以被告丙○○自八十九年至九
      十年之綜合所得稅，均未自立晶公司取得任何收入，亦有
      被告財政部臺北市國稅局北投稽徵所九十二年十二月八日
      檢送之被告丙○○八十九年、九十年度綜合所得稅申報書
      及核定通知書各一份在原審卷（見原審卷第六八至九三頁
      ）可稽，是堪認被告丙○○自九十年四月份時即已退出立
      晶公司股東之事實，應非虛偽。
（二）再證人丁○○於原審審理時證述：「他（指丙○○）以前
      是立晶公司負責人，之後就沒有干涉公司的事務。我不清
      楚他何時結束他的職務。（問：前老闆丙○○九十年十一
      月間會到貴公司參與實際經營？）不會。（問：丙○○在
      九十年間，多久會到公司一次？）不常」、「（問：丙○○在擔任負責人期間，何人負責立晶公司的實際經營？）
      上面經營層的事情我不清楚，大部分都是乙○○在現場。
      我知道公司的實際經營就是乙○○。」、「（問：丙○○
      偶而來立晶公司都做什麼事？）立晶公司在二樓，他媽媽
      住四樓，他去四樓會經過二樓，會跟乙○○打個招呼就上
      去了，單純這樣沒有其他的。」等語；證人即市場調查員
      王明廉亦證述：「（問：有沒有見過在庭戴眼鏡的這位丙○○先生？）沒有。（拿電腦那天乙○○在立晶公司內做
      什麼？）他坐在辦公室最後面位置，有過來關心電腦的好
      壞情形，閒聊一下。」等語，可知立晶公司之實際經營者
      為被告乙○○，並非被告丙○○，是被告丙○○辯稱：伊
      九十年四月時已退股，也沒有參與立晶公司之營運等語，
      尚堪採信。
（三）檢察官上訴意旨雖以：證人丁○○於原審證稱：八十九年
      至九十一年中正值服兵役，根本不在公司，亦不清楚被告
      何時結束其職務等語（見原審九十三年八月十一日審判筆
      錄），如何得知九十年間立晶公司事務云云。惟查：證人
      丁○○於本院九十三年十二月一日準備程序中已說明其在
      原審供述八十九年還在當兵，其實是口誤等語，而依丁○○庭提之退伍令原本，可證實其係在八十九年八月六日退
　    伍，且據財政部台北市國稅局中北稽徵所九十三年十二月
      十六日財北國稅中北綜所一字第０九三００二四函可知，
      證人丁○○在八十九年、九十年、九十一年確係在立晶公
　    司任職，並獲有所得，有上述函文及退伍令影本可稽（見
      本院卷第七六、七七、七九、八０頁），可知證人丁○○
      於原審所述服役期間確屬口誤無訛，故檢察官執此指摘其
      證詞不可信，自難認定有據。
（四）綜上所述，公訴人僅以被告丙○○為立晶公司之登記負責
      人，即認其與被告乙○○間有犯意聯絡及行為分擔，顯有
      率斷，除此之外，公訴人並未舉出任何其他積極證據足資
      證明被告丙○○有何公訴人所指之犯行，本院亦查無其他
      積極證據足證被告丙○○有何公訴人所指犯行，原審以不
      能證明被告丙○○犯罪，為其無罪之諭知。自無不合，檢
      察官上訴意旨指摘原審判決此部分不當，為無理由，自應
      予駁回。
據上論斷，應依刑事訴訟法第三百六十九條第一項前段、第三百
六十八條、第三百六十四條、第三百條、第二百九十九條第一項
前段、第三百零一條第一項、九十二年七月九日修正公布之著作
權法第九十一條第一項，九十二年七月九日修正公布前施行之著
作權法第一百零一條、第九十一條第一項、第二項，刑法第二條
第一項前段、第十一條前段、第二十八條、第五十六條、第五十
一條第七款、第四十一條第一項前段、第四十二條第三項，罰金
罰鍰提高標準條例第二條，現行法規所定貨幣單位折算新臺幣條
例第二條，判決如主文。
本案經檢察官謝英民到庭執行職務。
中　　華　　民　　國　　94　　年　　9　　月　　6　　日
　　　　　　　　　刑事第三庭審判長法　官  楊照男
　　　　　　　　　　　　　　　　  法　官  王詠寰
　　　　　　　　　　　　　　　　  法　官  江振義
以上正本證明與原本無異。
檢察官如不服本判決，應於收受送達後十日內向本院提出上訴書
狀，其未敘述上訴之理由者並得於提起上訴後十日內向本院補提
理由書（均須按他造當事人之人數附繕本）。
丙○○、甲○○○管理顧問有限公司不得上訴
                                  書記官   劉文美
中　　華　　民　　國　　94　　年　　9　　月　　7　　日
附錄：本案論罪科刑法條全文
修正後著作權法第九十一條第一項
意圖營利而以重製之方法侵害他人之著作財產權者，處五年以下
有期徒刑、拘役，或併科新臺幣二十萬元以上二百萬元以下罰金
。
非意圖營利而以重製之方法侵害他人之著作財產權，重製份數超
過五份，或其侵害總額按查獲時獲得合法著作重製物市價計算，
超過新臺幣三萬元者，處三年以下有期徒刑、拘役或科或併科新
臺幣七十五萬元以下罰金。以重製於光碟之方法犯第一項之罪者
，處五年以下有期徒刑、拘役、或併科新臺幣五十萬元以上五百
萬元以下罰金。
修正後著作權法第一百零一條第一項：
法人之代表人、法人或自然人之代理人、受雇人或其他從業人員
，因執行業務，犯第九十一條至第九十六條之一之罪者，除依各
該條規定處罰其行為人外，對該法人或自然人亦科各該條之罰金
。
對前項行為人、法人或自然人之一方告訴或撤回告訴者，其效力
及於他方。
附表一：九十一年四月二日搜索立晶公司之電腦查獲之盜版軟體
名稱及序號表
┌───┬───────────────────────────────┐
│原編號│ 軟  體  名  稱                           序        號        │
├───┼─────────────────┬─────────────┤
│      │MS Windows 2000                   │ 00000-000-0000000-00000  │
│      ├─────────────────┼─────────────┤
│ Ｃ１ │MS Word 2002、 MS Excel 2002、    │ 00000-000-0000000-00000  │
│      │MS Access 2002、MS Outlook 2002   │                          │
│      │MS PowerPoint 2000                │                          │
├───┼─────────────────┼─────────────┤
│      │MS Windows 98第二版               │ 18001-OEM-0000000-00000  │
│      ├─────────────────┼─────────────┤
│ Ｃ２ │MS Word 2000、 MS Excel 2000、    │ 00000-000-0000000-00000  │
│      │MS FrontPage 2000、MS Access 2000 │                          │
│      │MS PowerPoint 2000                │                          │
├───┼─────────────────┼─────────────┤
│      │MS Windows 98第二版               │ 00000-OEM-0000000-00000  │
│      ├─────────────────┼─────────────┤
│ Ｃ９ │MS Word 2000、 MS Excel 2000、    │ 00000-000-0000000-00000  │
│      │MS Powerpoint2000、MS Outlook 2000│                          │
├───┼─────────────────┼─────────────┤
│      │MS Windows 95                     │ 26495-OEM-000000-00000   │
│ Ｃ４ │                                  │                          │
│      ├─────────────────┼─────────────┤
│      │MS PowerPoint 97 SR-2             │ 00000-000-0000000-00000  │
├───┼─────────────────┼─────────────┤
│      │MS Windows 95                     │ 26495-OEM-000000-00000   │
│ Ｃ８ │                                  │                          │
│      │                                  │                          │
├───┼─────────────────┼─────────────┤
│      │MS Windows 98第二版               │ 06402-OEM-0000000-00000  │
│      ├─────────────────┼─────────────┤
│ Ｃ５ │MS Word 97SR1、 MS Excel 97SR1、  │ 00000-000-0000000-00000  │
│      │MS Access 97SR1、MS Outlook 97    │                          │
│      │MS PowerPoint 97SR1               │                          │
├───┼─────────────────┼─────────────┤
│      │MS Windows 98                     │ 19600-OEM-0000000-00000  │
│      ├─────────────────┼─────────────┤
│ Ｃ７ │MS Word 97SR2、 MS Excel 97SR2、  │ 00000-000-0000000-00000  │
│      │MS Access 97SR2、MS Outlook 97    │                          │
│      │MS PowerPoint 97SR2               │                          │
└───┴─────────────────┴─────────────┘
附表二：告訴人委託之調查人員於九十年十一月二十七日向立晶
        公司購買之電腦中所附之盜版軟體名稱及序號表
┌───┬───────────────────────────────┐
│編  號│ 軟  體  名  稱                           序        號        │
├───┼─────────────────┬─────────────┤
│      │MS Windows 98 第二版              │ 33301-OEM-000000-00000   │
│      ├─────────────────┼─────────────┤
│  １  │MS Word 2000、 MS Excel 2000、    │ 00000-000-0000000-00000  │
│      │MS FrontPage 2000、MS Access 2000 │                          │
│      │MS PowerPoint 2000                │                          │
└───┴─────────────────┴─────────────┘
附表三：告訴人委託之調查人員於九十年十二月四日向立晶公司
        購買之電腦中所附之盜版軟體名稱及序號表
┌───┬───────────────────────────────┐
│編  號│ 軟  體  名  稱                           序        號        │
├───┼─────────────────┬─────────────┤
│  ２  │MS Windows Server 2000            │ 00000-000-0000000-0000   │
└───┴─────────────────┴─────────────┘
附表四：九十一年四月二日搜索立晶公司，經查為客戶送修之電
        腦，亦無重製之積極證據。
┌───┬─────────────────┬─────────────┐
│編  號│ 軟  體  名  稱                   │      序        號        │
├───┼─────────────────┼─────────────┤
│      │MS Windows 98                     │ 14599-OEM-0000000-00000  │
│      ├─────────────────┼─────────────┤
│ Ｃ３ │MS Word 2000、 MS Excel 2000、    │ 00000-000-0000000-00000  │
│      │MS FrontPage 2000、MS Access 2000 │                          │
│      │MS PowerPoint2000、MS Outlook 2000│                          │
└───┴─────────────────┴─────────────┘
